臺灣桃園地方法院民事判決　　　　　　　99年度訴字第2028號
原　　　告　許秋燕即龍展五金商行
訴訟代理人　戴臻
被　　　告　陳堯東
上列當事人間請求給付貨款事件，經台灣板橋地方法院移轉管轄
前來（99訴字第2200號），本院於民國100 年8 月31日言詞論終
結，判決如下：
    主  文
原告之訴駁回。
訴訟費用由原告負擔。
    事  實
壹、程序部分
一、按訴狀送達後，原告不得將原訴變更或追加他訴，但被告同
    意者；不甚礙被告之防禦及訴訟之終結者，不在此限。被告
    於訴之變更或追加無異議，而為本案之言詞辯論者，視為同
    意變更或追加，民事訴訟法第255 條第1 項但書第1 款、第
    7 款、第2 項、第256 條分別定有明文。
二、原告起訴原係主張基於買賣契約請求被告「給付貨款」（見
    支付命令聲請狀）；嗣於本院言詞辯論期日追加依分期償還
    契約書請求；暨依票據關係請求給付票款，經載明於筆錄（
    見本院卷第87頁），核其追加不甚被告之防禦及訴訟之終結
    ，且被告並無異議而為本案之言詞辯論，視為同意其追加。
    又原告起訴原係主張「被告應連帶給付原告新台幣（下同）
    96萬3,700 元」，其後經本院於言詞辯論期日闡明「原告僅
    起訴被告一人，無從主張『連帶』給付」後，原告陳明：伊
    只告被告（陳堯東）一人，請求將起訴狀（即支付命令聲請
    狀）上「連帶」兩字刪除（見本院卷第106 頁）。核屬聲明
    之減縮，於法並無不合，自應准許。
三、原告主張貨款金額為111 萬3,700 元，惟核算原告提出附表
    支票面額合計為101 萬3,700 元，另原告曾以被告積欠貨款
    涉犯詐欺罪為由提起刑事告訴，經檢察官為不起訴處分，而
    該不起訴處分書亦認定雙方爭議之貨款金額為101 萬3700元
    ，是原告主張貨款金額111 萬3700元，應屬誤算，正確金額
    應為101 萬3700元。
貳、實体部分
一、原告主張：被告於民國87年5 、6 月間簽發支票向原告購買
    五金材料貨款共計101 萬3,700 元，有附表所示支票及退票
    理由單可證，嗣因無力清償，遂於89年7 月25日與原告簽訂
    「分期償還契約書」（下稱系爭分期償還契約書），約定於
    簽立該契約時，被告先給付5 萬元，餘款96萬3 ，700 元，
    分期按每月清償2 萬元，至全部清償完畢止，若有任何一期
    屆期未獲清償，應視為全部到期。惟被告僅於簽訂系爭分期
    償還契約時給付5 萬元後，爾後即拒絕給付，迄今仍積欠原
    告貨款共96萬3,700 元（101 萬3700元－5 萬元）。爰依買
    賣契約、系爭分期清償契約、票款之法律關係請求判令被告
    擇一給付等語。並聲明：被告應給付原告96萬3,700 元，及
    自89年7 月25日起至清償日止，按週年利率百分之5 計算之
    利息。
二、被告抗辯：(一)被告姑姑與其夫訴外人林鐘傳於86年發起設立
    信燁股份有限公司（下稱信燁公司），要溱法定股東人數，
    遂取親戚好友之身分證去溱人數。林鐘傳透過被告姑姑向被
    告父親林金來騙取被告之身分證及印章，將被告登記為信燁
    公司之負責人，然被告均不知情，信燁公司實際負責人為林
    鐘傳，林鐘傳並持被告之身分證在遠東銀行盜開被告名義之
    帳戶，且原告所提出附表所示支票上之印章係遭林鐘傳盜刻
    並非真正。(二)又被告並未參與系爭分期償還契約書之協議，
    該契約書上「陳堯東（即被告）」之簽名及印章均係偽造。
    且原告與信燁公司上開貨款糾紛，原告於10年前即曾對被告
    提起詐欺罪之告訴，業經檢察官為不起訴處分在案，足見原
    告主張不實，其請求顯無理由等語。並答辯聲明：原告之訴
    駁回。
三、原告於89年間曾以被告為信燁公司負責人，明知公司已周轉
    不靈無力支付貨款仍向原告購貨101 萬3,700 元，致所簽發
    支票跳票涉嫌詐欺，提起刑事告訴，嗣經檢察官為不起訴處
    分，原告聲請再議後仍遭駁回等情，業據本院依被告聲請調
    取台灣桃園地方法院檢察署89年調偵字第278 號不起訴處分
    、台灣高等法院檢察署90年議字第228 號處分書卷證查核屬
    實，此部分事實，堪信為真正。
四、本院判斷
    原告主張被告向龍展五金商行購買五金材料，共積欠貨款11
    1 萬3700元，兩造於89年間簽立系爭分期償還契約書，協議
    被告於簽約時先給付5 萬元外，其餘96萬37,000元，約定按
    月還款2 萬元，詎被告自簽約後即未清償分文，爰依分期償
    還契約書請求給付96萬3700元，或依買賣關係請求給付貨款
    ，或依票據關係請求票款等語。此為被告所拒，並以前詞置
    辯。是本件應予審究者厥為：
  (一)依分期償還契約書請求部分：
    被告抗辯原告所提出之分期償還契約書上之簽名及印章均係
    偽造等語。經查，簽立該分期償還契約書時，被告並不在場
    之事實，業據原告於本院言詞辯論期日自陳：「（提示本院
    卷第42頁），林晉誠住所不明無法傳訊，有何意見？）無意
    見。但分期償還契約書是林晉誠（改名為林鐘傳）之配偶與
    被告之父親陳金來一起送到我公司」；「（簽系爭分期償還
    契約書時，被告是否在場），是他父親與姑姑在場，但被告
    不在場．．．」等語明確（見本院卷第47頁及其背面）；而
    本院於言詞辯論期日復命被告當庭書寫其姓名十五次（見本
    院卷第88頁），持與系爭分期償還契約書上「被告」之簽名
    、再與本院依原告聲請向遠東銀行調取信燁公司之支票帳戶
    上被告之簽名相比對（見分別見支付命令卷第3 頁、本院卷
    第79頁），發現三份書面之被告簽名，無論其筆勢、特徵、
    及勾勒均有不同，而被告於簽立系爭期償還契約書時既不在
    場，自難認該契約書上被告之簽名為真正。至該償還契約書
    上之印文被告已否認其真正，依舉證責任分配原則，自應由
    原告證明該印文之真正。惟原告迄未舉證以實其說，自難認
    系爭分期償還契約書為被告所同意簽立。從而，原告依分期
    償還契約請求被告給付96萬3,700 元云云，核屬無據。
  (二)請求貨款部分：
    原告雖請求給付貨款，然未提出任何訂貨單或送貨簽收單等
    為證，而係提出系爭分期償還契約書主張被告為信燁公司之
    負責人向其購貨積欠貨款云云。然原告所提出之證據不足以
    證明系爭償還契約書係被告所簽立，已如前述。且信燁公司
    係於86年2 月間召開發起人會議，並選任被告為董事長，有
    本院依職權所調取之該公司發起人會議及董事會會議記錄在
    卷可稽（見本院卷第72頁、73頁）；惟被告係於65年8 月18
    日出生，有其身份證影本在卷可查，86年2 月間被告甫成年
    ，是否有此能力及資力，參與設立信燁公司，已非無疑。被
    告抗辯係伊父親將其身分證交予其姑姑再轉交林鐘傳而在不
    知情下遭登記為該公司負責人，並非全屬無稽。再者，信燁
    公司已於87年8 月17日變更負責人為林鐘傳，被告則改任監
    察人，有該公司股東臨時會議錄及董事會議錄、變更登記事
    項卡在卷供核（見本院卷第56頁、57頁、84頁以下）；參以
    ，原告於本院言詞辯論期日亦自陳：「（原告原先交付的貨
    物是否均交給林鐘傳），都是交給信燁公司及林鐘傳，但沒
    有見過被告出面，我前後交貨一年左右約為10次」等語（見
    本院卷第15頁背面至第16頁）；足見向原告購買貨物者，應
    係信燁公司或林鐘傳無疑，並無證據證明被告個人有向其購
    貨，是原告請求被告給付貨款云云，自屬無據。
  (三)給付票款部分：
  1.按公司為事業體，法律上屬法人組織，固與自然人同有獨立
    之人格，惟其係由自然人設立、經營，對外之法律行為均須
    以具行為能力之自然人代表為之，故一般人常將公司（法人
    ）與其經營者（自然人）之人格相混淆，或視該事業體之權
    利義務即為經營者之權利義務。法院遇有與此相關之契約爭
    議，自應先釐清其契約之性質，方能兼顧法理以解決當事人
    之紛爭，最高法院96年台上字第2884號判決意旨闡釋明確。
    又公司因與他人為交易行為，由負責人蓋用公司章及負責人
    個人印章簽發支票，乃負責人基於其職務行為，該支票之發
    票人既為公司，行為主體仍為公司，執票人（指直接前手）
    應向公司請求返還借款，非有證據證明係負責人個人行為，
    否則要難認係負負人個人與執票人之交易行為，而要求其給
    付票款。又直接前手之執票人主張係公司負責人個人與之交
    易行為，自應由其負舉證責任。
  2.原告復持附表所示支票請求被告給付票款云云。惟查，附表
    所示支票其發票日期均為87年9 月至10月間，上開支票固蓋
    有「信燁公司」、「林鐘傳」、「陳堯東」之印章（見本院
    卷第102 頁至104 頁），惟斯時信燁公司變更負責人為林鐘
    傳，而被告已改列為監察人，已如前述。再審閱信燁公司於
    86年2 月間於遠東銀行開設支票存款帳戶時，所留存之支票
    印鑑固為「信燁公司」與「（當時登記負責人）被告陳堯東
    」之大、小印鑑文，然於97年4 月22日已變更留存印鑑為「
    信燁公司」、「林鐘傳」、「陳堯東」之印鑑章，有本院依
    原告聲請向遠東銀行調取之支票存款帳戶申請及相關資料在
    卷可考（見本院卷第79頁至81頁），足見附表所示支票上之
    「陳堯東（即被告）之印鑑縱令為真正，充其量僅能認係被
    告基於擔任信燁公司監察人職責而用印，發票人仍為信燁公
    司，準此，縱認附表所示支票上被告之印文為真正，亦乃被
    告基於監察人職務所為，並無證據證明係被告個人行為，原
    告執附表所示支票請求被告給付票款，乃誤解公司與其監察
    人間之權利義務分際。從而，原告請求被告給付票款云云，
    即無足取。
  (四)至於，原告是否對信燁公司或其負責人林鐘傳另訴請求給付
    貨款或損害賠償或其他法律關係，要屬另一問題，殊非本件
    所得審究，併予敘明。
四、綜上所述，原告依買賣契約、分期償還契約及票據之法律關
    係，請求被告應給付原告96萬3700元及自起訴狀繕本送達起
    算之法定遲延利息，均屬無據，不應准許。
五、本件事證已臻明確，兩造其餘攻擊防禦方法及舉證，核與判
    決結果無影響，爰不另一一論述，附此敘明。
六、據上論結，本件原告之訴為無理由，依民事訴訟法第78條，
    判決如主文。
中    華    民    國    100     年    9     月  29    日
                  民事第二庭  法  官  張金柱
如不服本判決，應於送達後20日內，向本院提出上訴狀，並按對
造人數提出繕本，如委任律師提起上訴，應一併繳交上訴審裁判
費。
以上正本係照原本作成。
中    華    民    國   100    年    9     月    30    日
                              書記官  葉靜瑜
附表：支票明細表
┌─────┬────────┬──────┬─────────┐
│  票  號  │付款人          │發期日      │票面金額(新臺幣)  │
├─────┼────────┼──────┼─────────┤
│BW0000000 │遠東銀行        │87年9 月22日│12萬3,000元       │
├─────┼────────┼──────┼─────────┤
│BW0000000 │同上            │87年9月11日 │16萬8,000元       │
├─────┼────────┼──────┼─────────┤
│BW0000000 │同上            │87年10月7日 │23萬6,700元       │
│          │                │            │                  │
├─────┼────────┼──────┼─────────┤
│BW0000000 │同上            │87年9月30日 │30萬元            │
│          │                │            │                  │
├─────┼────────┼──────┼─────────┤
│BW0000000 │同上            │87年10月10日│18萬6000元        │
│          │                │            │                  │
├─────┴────────┴──────┴─────────┤
│                                           合計101萬3700元    │
├───────────────────────────────┤
│備註：上開支票之發票人均為信燁公司                            │
└───────────────────────────────┘